【裁判字號】    92,上更(二),279
【裁判日期】    921009
【裁判案由】    偽造文書等
【裁判全文】
臺灣高等法院刑事判決                        九十二年度上更(二)字第二七九號
    上  訴  人  丙○○
    即  被  告
    選任辯護人  龔君彥律師
右上訴人因偽造文書等案件，不服臺灣基隆地方法院八十六年度訴字第一０三號，中
華民國八十六年十月十四日第一審判決（起訴案號：臺灣基隆地方法院檢察署八十五
年度偵字第四五五七號），提起上訴，經判決後，由最高法院第二次發回更審，本院
判決如左：
    主  文
原判決關於丙○○部分撤銷。
丙○○共同意圖為自己不法之所有，以詐術使人將本人之物交付，處有期徒刑陸月，
如易科罰金以佰元折算壹日。
    事  實
一、丙○○於民國（下同）八十三年十一月十日，經由其胞姊乙○○（業經判決確定
    ）以別名「張藝箏」參加以丁○○○為會首之民間互助會二會，每會會款新台幣
    （下同）一萬元，開標地點在丁○○○位於基隆市○○路十五號之住處，原定每
    月十日開標一次，嗣自八十四年十一月十日起，改為每月十日、廿五日各開標一
    次，會員（連同會首）計有九十一會。嗣因該會會員競標金過高，故決議以標金
    四千元抽籤決定得標者，經抽籤結果丙○○於八十四年十一月十日得標，而依該
    互助會規定得標者必須簽立會款償還契約書（另覓保證人二名）及簽發面額一萬
    元之本票給每一活會會員資為其後繳付死會會款之擔保後，會首始願交付得標之
    會款，詎因乙○○財務已陷於困境，已無支付能力，而丙○○亦明知其情，二人
    竟共同基於意圖為自己不法所有之犯意聯絡，由乙○○持空白之本票，交由丙○○以「張藝箏」之名義簽發面額均為一萬元，日期為自八十四年十一月二十五日
    起至八十八年一月二十五日止，每月十日及二十五日之本票共七十七張，並經乙○○以「張明月」名義背書；另由丙○○以「張藝箏」之名義簽立會款償還契約
    後，再將該契約書交由張明月以其先前委由不知情之刻印者盜刻之甲○○印章，
    冒用甲○○之名義、加蓋甲○○之印章於前開會款償還契約書為連帶保證人名義
    後，交予丁○○○，致使丁○○○因而陷於錯誤，誤認丙○○確有足夠之資力得
    以繳付其後應付之死會會款，因而於八十四年十一月十日至同年月十二日間某日
    ，在上處開標地點交付丙○○得標會款五十九萬二千元，足以生損害於甲○○及
    丁○○○，嗣因丙○○未繼續繳交會款，丁○○○始知受騙。
二、案經丁○○○訴由臺灣基隆地方法院檢察署檢察官偵查起訴。
    理  由
一、訊據上訴人即被告丙○○供承有於右揭時地以「張藝箏」別名參加告訴人丁○○○所招攬之民間互助會，經由抽籤於八十四年十一月十日標得會款，而以該別名
    簽立本票七十七張及借款償還契約書一紙交付告訴人丁○○○，以向告訴人丁○○○取得會款等事實，惟矢口否認有詐欺犯行，辯稱：伊參加丁○○○之互助會
    ，是伊姊姊乙○○以「張藝箏」之別名幫伊加入的，嗣經抽籤得標後，因伊姊姊
    說要以「張藝箏」之名義簽本票及借款償還契約書才能拿到會款，伊才簽「張藝
    箏」，後來會款也悉數被伊姊姊拿走，而因伊姊姊說要負責繳付之後死會會款，
    伊就沒有再繳會款，並沒有要詐騙會款之故意云云。惟查：
(一)被告丙○○以「張藝箏」名義參加告訴人丁○○○所招攬之民間互助會，並於八
    十四年十一月十日抽籤得標後，交付以「張藝箏」名義簽立之會款償還契約書及
    本票予告訴人丁○○○，告訴人丁○○○因而交付得標會款五十九萬二千元等事
    實，此據被告丙○○及告訴人丁○○○供述在卷，並有該互助會會單、「張藝箏
    」為立約人名義之會款償還契約書影本各乙紙及以「張藝箏」為發票人名義、面
    額均為一萬元之本票影本七十七張等在卷可稽。而查被告丙○○標得會款後，雖
    依被告丙○○辯稱會款悉數交由其姐乙○○，乙○○表示要負責繳付以後的會款
    云云，告訴人丁○○○亦不否認被告丙○○標得之會款是交給乙○○之事實，惟
    查被告丙○○同意由乙○○自告訴人丁○○○領取應得之會款，此乃被告丙○○
    與乙○○間之債權債務關係，就本件互助會而言，被告丙○○既標得會款，其後
    即負有繳交死會會款之義務，不能因乙○○允許繳交死會會款，即得棄而不顧，
    被告丙○○就其所簽付告訴人丁○○○之本票負有兌現之義務，詎被告丙○○竟
    於標得會款後，與其姐乙○○均拒不再繳納會款，並置其所簽發之本票於不顧，
    迭經告訴人丁○○○催討，迄仍分文未付，諉無詐騙會款，誠難置信﹔而查，依
    本件互助會約定，得標者必須簽立會款償還契約書及本票資為其後繳付死會會款
    之保證後，始得自告訴人丁○○○收取會款，被告丙○○於抽籤標得互助會後，
    為圖自告訴人丁○○○收取會款，而簽立上揭會款償還契約書及明知不獲兌現之
    本票交予告訴人丁○○○，惟實際並無再繳付死會會款之意，使告訴人丁○○○
    陷於錯誤，不知被告丙○○及其姐乙○○並無繳付其後所應繳納之死會會款之意
    ，而交付得標會款，是被告丙○○顯係於經由其姐乙○○將上揭會款償還契約書
    及本票交付告訴人丁○○○，以收取會款時，二人即共同向告訴人丁○○○施用
    詐術，而使告訴人丁○○○交付財物。
(二)被告丙○○之姐乙○○亦同為告訴人丁○○○所招攬本件互助會之會員，其因冒
    名「張明月」參加互助會，於八十四年六月十日標得會款後，盜刻陳淑珍之印章
    ，冒用陳淑珍名義為連帶保證人簽發會款償還契約書交付告訴人丁○○○以詐取
    會款，其後又於被告丙○○標得會款後，再盜刻甲○○印章，冒用甲○○為連帶
    保證人，囑由被告丙○○簽寫會款償還契約書及簽發本票交付告訴人丁○○○，
    於收取會款後，即避不見面，亦不再繳交死會會款，乙○○因而涉有偽造文書及
    詐欺等罪責，業經原審判處罪刑確定。準此以觀，乙○○早即無繳交會款之意，
    被告丙○○經由乙○○參加本件互助會，於標得會款後，乙○○持空白本票交由
    被告丙○○以「張藝箏」別名簽發面額均為一萬元之本票及由被告丙○○以「張
    藝箏」名義簽立會款償還契約書，交由乙○○以據向告訴人丁○○○收取會款，
    惟被告丙○○與乙○○嗣竟均未再繳付死會會款，而查被告丙○○若非亦明知乙○○財務已陷於困境，已無支付能力，基於與乙○○共同向告訴人丁○○○詐取
    爾後不再繳付死會會款之犯意聯絡，何以其與乙○○嗣均未再繳付分文死會會款
    ，被告丙○○若無不法所有之意圖，其於乙○○未支付死會會款之際，又何以迄
    仍亦分文未付，足見被告丙○○與乙○○共謀詐取告訴人丁○○○之會款至為明
    顯，被告丙○○所辯無詐欺故意云云，要係卸責之詞，不足採信。事證明確，被
    告丙○○犯行，應堪認定。
二、核被告丙○○所為，係犯刑法第三百三十九條第一項之詐欺取財罪﹔其與乙○○
    間就此部分犯行，具有犯意聯絡及行為分擔，均為共同正犯。原審就被告丙○○
    之犯行予以論罪科刑，固非無見，惟查：本件被告丙○○並未與乙○○共同偽造
    文書及參與乙○○於八十四年六月十日以別名「張明月」詐取告訴人丁○○○會
    款等犯行（理由詳後述），原審竟認被告丙○○有與其姐乙○○共犯此部份偽造
    私文書罪及詐欺取財罪，並予以論罪科刑，尚有未合﹔是被告丙○○上訴意旨否
    認有詐取八十四年十一月十日得標會款之犯行，固無理由，惟原判決關於被告丙○○部分既有上述可議之處，自應由本院予以撤銷改判，爰審酌被告丙○○之素
    行，犯罪之動機、目的、手段，犯罪所得財物及犯罪後態度等一切情狀，量處有
    期徒刑六月，而查被告丙○○行為後，刑法第四十一條業於九十年一月十日修正
    公布，並自同年月十二日起施行，將得易科罰金適用範圍之法定最重本刑上限由
    有期徒刑三年以下提高至五年以下，依刑法第二條第一項前段之規定，並依修正
    後刑法第四十一條第一項規定諭知易科罰金之折算標準。
三、公訴意旨另略以：被告丙○○及同案被告乙○○分別以假名「張藝箏」、「張明
    月」，參加本件互助會，由乙○○於八十四年六月十日得標，依約定於告訴人丁○○○交付得標會款時，須找保人二名並簽立會款償還契約書及簽發與死會會款
    一萬元同額之本票，詎被告丙○○竟與乙○○共同基於為自己不法所有之概括犯
    意，由乙○○以「張明月」之名義簽發八十二張面額一萬元之本票，另以「張明
    月」之名義簽立款償還契約書，並假冒陳淑珍之名義、加蓋陳淑珍之印章為連帶
    保證人，而被告丙○○亦以「張藝箏」之名（亦蓋有印章）擔任連帶保證人，致
    使告訴人丁○○○陷於錯誤，而交付得標會款﹔又被告丙○○於同年十一月十日
    得標時，於其所交付告訴人丁○○○之會款償還契約書上，與乙○○共同冒用甲○○之名義為連帶保證人名義，並蓋用盜刻之甲○○印章，因認被告丙○○就乙○○詐取會款部分及冒用甲○○為連帶保證人部分，涉有刑法第三百三十九條第
    一項之詐欺取財罪嫌及同法第二百十條之偽造私文書罪嫌云云。
四、按犯罪事實應依證據認定之，無證據不得認定其犯罪事實，刑事訴訟法第一百五
    十四條第二項定明文，而所謂認定犯罪事實之證據，係指足以認定被告確有犯罪
    行為之積極證據而言，該項證據自須適合於被告犯罪事實之認定，始得採為斷罪
    資料，如未能發現相當證據，或證據不足以證明，自不能以推測或擬制之方法，
    以為裁判之基礎（參照最高法院二十九年上字第三一０五號、四十年台上字第八
    六號及三十年上字第八一六號判例）。訊據被告丙○○矢口否認有公訴人指訴之
    此部份詐欺取財及偽造文書等犯行，辯稱：張藝箏是伊姊姊乙○○為伊另取之別
    名，用以參加互助會，伊以張藝箏名義除參加告訴人所招攬之互助會外，另亦曾
    參加案外人楊如玉所招攬之互助會，伊並無冒名參加本件互助會之故意，而伊於
    八十四年十一月十日標得該互助會後，乙○○拿有拿會款償還契約書要伊簽，當
    時其上並無甲○○的名字，是事後乙○○簽上去的，與伊無涉﹔另於八十四年六
    月十日之互助會會款是伊姊姊乙○○以別名「張明月」標得的，亦與伊無涉等語
    ﹔經查：
(一)被告丙○○於八十四年十一月十日標得本件互助會時，經由其姐乙○○所交付告
    訴人丁○○○之會款償還契約書上，其上載明「甲○○」為連帶保證人之事實，
    固有該會款償還契約書在卷可參，而依證人甲○○於偵查中及原審法院調查時到
    庭證稱並無為丙○○擔任連帶保證人及於該契約書上簽名蓋章等語（見偵查卷第
    五一頁、第五二頁及原審卷第七五頁背面、第七六頁），堪認證人甲○○係被冒
    名擔任該會款償還契約書之連帶保證人。惟被告丙○○矢口否認有於該會款償還
    契約書上冒用甲○○名義為連帶保證人，並以其僅在該會款償還契約書上簽名即
    交由乙○○處理，而乙○○雖於原審法院調查時及本院前審調查時供稱：該會款
    償還契約書連帶保證人上甲○○之簽名蓋章均非伊所簽蓋，是丙○○寫的，當時
    伊還有要丙○○打電話問甲○○云云（見原審卷第六七頁、七六頁背面及本院上
    訴卷第二六頁背面），惟查乙○○於偵查時即供稱該會款償還契約書連帶保證人
    張明月及甲○○是伊簽的，印章也是伊刻的等語（見偵查卷第三一頁背面），而
    查被告丙○○固與證人甲○○為小學同學，然證人甲○○前曾參加乙○○所招攬
    之互助會，此據證人甲○○於原審法院調查時證述在卷，是證人甲○○應為被告
    丙○○及乙○○二人所均認識，尚難僅以被告丙○○與證人甲○○係屬小學同學
    ，即認證人甲○○係由被告丙○○提供資為連帶保證人，且查被告丙○○係經由
    其姐乙○○而參加本件互助會，而以被告丙○○名義所標得之本件互助會款並係
    由乙○○向告訴人丁○○○所收取，此據告訴人丁○○○及乙○○供述在卷，則
    本件互助會款既係由乙○○所收取，被告丙○○是否有必要為自告訴人丁○○○
    收取互助會款，而冒用甲○○名義為連帶保證人，實非無疑，是被告丙○○所辯
    伊僅在該會款償還契約書上簽名後，即交由乙○○處理等語，尚非無據，此乙○○因冒用甲○○名義在該會款償還契約書上連帶保證人欄簽名，並蓋用盜刻之甲○○印章等事實，亦經原審法院判處罪刑確定，是乙○○上揭於原審法院及本院
    前審所述該會款償還契約書上之「甲○○」名義係被告丙○○所簽蓋的云云，要
    係圖卸刑責之詞，不足採信，應以其偵查中所述較符事實，而堪採信，足見被告
    丙○○並未盜刻甲○○之印章，亦無冒用甲○○名義簽名於會款償還契約書連帶
    保證人欄，該項行為既係乙○○所為，並無證據足以證明被告與之有共同謀議之
    情事，此部分被告丙○○犯罪尚屬不能證明。
(二)按人之姓名，本係一種辦別人別之符號，其簽名如已可供他人辦識該人別，不論
    其所簽之姓名為渾名、別號、偏名、筆名，即難認其有冒用他人姓名之情事，查
    被告丙○○曾於八十二年間以「張藝箏」名義參加證人楊如玉所招攬之互助會，
    迄該互助會結束，均按期繳交會款等情，業據證人楊如玉於本院前審調查時證述
    在卷（見本院上更（一）卷八十九年十月三十日訊問筆錄），並有該互助會單一
    紙在卷可參，且依告訴人丁○○○指述被告丙○○有於互助會標會時到場，足認
    被告丙○○以「張藝箏」名義參加本件互助會，為告訴人丁○○○所明知，不致
    使告訴人丁○○○誤認，並參以被告丙○○於本件互助會得標時所簽發之本票，
    其上除以「張藝箏」為發票人名義外，並在該本票上記載
    票附卷可按，被告丙○○若有冒用他人名義參加本件互助會之犯意，何以在本票
    上填載其自身之
    互助會，並無冒用他人名義偽造私文書之情事甚明。
(三)被告丙○○參加本件互助會係經由其姐乙○○為之，此據告訴人丁○○○供述在
    卷，乙○○並就被告丙○○部分以「張藝箏」名義，及就其部分以「張明月」名
    義參加本件互助會，則同案被告乙○○以「張明月」名義參加本件互助會本即與
    被告丙○○無涉，且查乙○○於八十四年六月十日標得互助會，所應得之互助會
    款亦係由其自告訴人丁○○○收取，而因依該互助會約定，得標者須另覓保證人
    二人簽立會款償還契約書及簽發與死會會款一萬元同額之本票，以據向告訴人丁○○○收取會款，乙○○為自告訴人丁○○○收取會款，因而邀由被告丙○○擔
    任連帶保證人及在以乙○○為立契約名義人之會款償還契約書上之連帶保證人欄
    簽名，至被告丙○○因而承擔須與乙○○共負繳納此部份死會會款之義務，則被
    告丙○○又有何不法所有之意圖，被告丙○○於其上簽署之別名「張藝箏」為告
    訴人丁○○○所知悉，已如前述，尚難僅以被告丙○○有以「張藝箏」名義為乙○○擔任連帶保證人，即認被告丙○○應與同案被告乙○○共付此部份詐欺罪責
    ，被告丙○○所辯並無此部份詐欺犯行，亦堪採信。
    綜上所述，並查無何積極證據足資證明被告丙○○涉有此部份公訴人指訴之偽造
    私文書及詐欺取財犯行，被告丙○○此部份犯罪尚屬不能證明，惟公訴人認此部
    分與被告丙○○上揭論罪科刑部分具有牽連犯或連續犯之裁判上一罪關係，自不
    另為無罪之諭知。
據上論斷，應依刑事訴訟法第三百六十九條第一項前段、第三百六十四條、第二百九
十九條第一項前段，刑法第二十八條、第三百三十九條第一項、第二條第一項前段、
第四十一條第一項，罰金罰鍰提高標準條例第一條前段、第二條判決如主文。
本案經檢察官施慶堂到庭執行職務。
中      華      民      國    九十二    年      十      月      九      日
                              臺灣高等法院刑事第三庭
                                  審判長法  官  張  連  財
                                        法  官  林  明  俊
                                        法  官  張  傳  栗
右正本證明與原本無異。
檢察官部分如不服本判決應於收受送達後十日內向本院提出上訴書狀，其未敘述上訴
之理由者並得於提起上訴後十日內向本院補提理由書（均須按他造當事人之人數附繕
本）。
被告不得上訴。
                                        書記官  秦  慧  榮
中      華      民      國    九十二    年      十      月     十三     日
附錄：本案論罪科刑法條全文
刑法第三百三十九條第一項
意圖為自己或第三人不法之所有，以詐術使人將本人或第三人之物交付者，處五年以
下有期徒刑、拘役或科或併科一千元以下罰金。


司法院資訊處製作；財團法人民間司法改革基金會備份。
